臺灣彰化地方法院刑事判決　　　　　　　 93年度易字第682號
公　訴　人　臺灣彰化地方法院檢察署檢察官
被　　　告　乙○○
選任辯護人　楊玉珍律師
上列被告因業務侵占案件，經檢察官提起公訴（九十三年度撤緩
偵字第二八號），本院判決如下：
    主  文
乙○○連續意圖為自己不法之所有，而侵占對於業務上所持有之
物，處有期徒刑玖月。
    事  實
一、乙○○於民國九十年八月間，在彰化縣和美鎮鎮○里○○路
    ○段六五八巷二十五弄七號成立「鑫萊顧問社」，以從事逾
    期應收帳款管理服務為業，由戊○（另經檢察官為不起訴處
    分確定）擔任名義負責人，實際上則由乙○○提供資金並掌
    理業務經營及財務事宜，乙○○對其催收所得各筆款項具有
    業務上之持有關係。緣己○○之父陳灶生在生前曾經借予丁○○新臺幣（下同）一百十四萬元，丁○○並簽發面額各為
    五十萬元、五十萬元及十四萬元之本票共三紙作為清償之用
    ，惟其並未依約悉數清償。己○○於其父陳灶生過世後，乃
    經由友人李明威之介紹，委託乙○○代其催收上開一百十四
    萬元之借款債權，乙○○隨即指派戊○以「鑫萊顧問社」名
    義，於九十年十一月一日與己○○訂立逾期應收帳款專任委
    託契約，雙方言明己○○須按清償款項之三成給付「鑫萊顧
    問社」作為報酬，並將丁○○所簽發之前揭三紙本票交由戊○收執保管，由戊○依據丁○○實際清償款項之數額陸續交
    還，以為丁○○清償欠款之證明。嗣經乙○○出面與丁○○
    進行對帳，發現丁○○已事先償還陳灶生十四萬元之債款，
    所餘一百萬元借款債權則談妥三成之折讓條件，亦即丁○○
    僅需再支付己○○七十萬元即可。丁○○乃自九十年十一月
    間起至九十一年三月一日止，先後陸續交付總額五十萬元之
    現金（含丁○○以機車及貨車抵償債務部分），及面額二十
    萬元本票一張（丁○○已先支付其中之十三萬元票款），經
    戊○收受後，旋即逐一將前揭收取之現金及本票轉交乙○○
    保管，並將上開總額一百十四萬元本票三張全數歸還丁○○
    。詎乙○○於歷次取得戊○交付之前揭現金及本票後，竟萌
    生意圖為自己不法所有之概括犯意，在扣除「鑫萊顧問社」
    與己○○所約定之三成報酬即二十一萬元（700,000×30%
    ＝210,000），及乙○○確已交還己○○之十五萬元後，所
    餘現金及本票共計三十四萬元則遭乙○○連續侵吞入己，且
    變易持有為所有之意思，並未將之歸還己○○收執。嗣因己○○遲遲未見乙○○將上開催收得款交還，乃察覺有異，遂
    於九十一年三月十三日下午前往彰化縣警察局鹿港分局鹿港
    派出所報案，始為警循線查悉上情。
二、案經己○○訴由彰化縣警察局鹿港分局報請臺灣彰化地方法
    院檢察署檢察官偵查起訴。
    理  由
一、訊據被告乙○○對於上開告訴人己○○委託「鑫萊顧問社」
    催收債務人丁○○所積欠之一百十四萬元借款等情固坦承不
    諱，惟矢口否認有何業務侵占犯行，辯稱：伊實際上只有經
    手丁○○交付之二十萬元現金，其中五萬元撥給介紹人李明
    威作為佣金，其餘十五萬元業己交付己○○收執，又戊○所
    交付由丁○○簽發之二十萬元本票，伊亦已轉交己○○處理
    ；另外丁○○抵償欠款之二部機車，其中一部由戊○拿去賣
    掉，所得款項伊並未經手，另一部機車則由伊以二萬四千元
    之價格轉售給店內師傅，得款充作戊○歸還伊對於「鑫萊顧
    問社」出資之用；而「鑫萊顧問社」係由戊○負責經營管理
    ，伊僅為單純出借資金協助戊○成立該社，伊並非「鑫萊顧
    問社」之實際負責人，亦未實際前往丁○○住處索討債款云
    云。選任辯護人楊玉珍律師則為被告利益辯稱：證人戊○、
    丁○○二人之證詞前後不一，且與事實不符，而觀之證人己○○所為證述內容，亦未能證明戊○已將所收得款項交給被
    告；且被告倘真具有不法所有之犯罪意圖，又何以須將所收
    得之十五萬元現金交給告訴人己○○，再將其餘五萬元現金
    付給介紹人李明威作為佣金？至於被告在接受測謊前一日睡
    眠時間欠佳，身心狀況顯因本件訴訟受有相當影響，且測謊
    結果亦非百分之百準確，公訴人以該測謊鑑定報告作為不利
    被告之認定，亦有可議等語。然查：
（一）依卷附彰化縣政府營利事業登記證所示，「鑫萊顧問社」
      之負責人雖登記為戊○，且由戊○出面以「鑫萊顧問社」
      之名義與告訴人己○○訂立「逾期應收帳款專任委託契約
      書」，此乃證人己○○、戊○於本院審理時所是認。惟證
      人戊○於九十二年三月二十四日偵訊時陳稱：「（問：每
      次都與幾人去討債？）有時一人，有時與王（指甲○○）
      ，有時與周（指被告）一起去，現金約已要了六十幾萬，
      錢都交給周，拿去周的家裡給他，當天拿去，王會跟我一
      起去。」、「（問：與周如何分帳？）周主導，分帳成數
      看周高興：：：。」等語；又其再於九十四年五月三日本
      院審理時證稱：「我所收取的每一筆錢都會交給被告乙○○，我要用錢的時候，被告乙○○會拿錢給我。」、「只
      要是鑫萊顧問社在外面收取的錢，都是要先交給被告乙○○。」等語。則依證人戊○前揭證述內容觀之，被告不僅
      主導「鑫萊顧問社」歷次催收得款之分配，且實際經手戊○及該社員工在外收取之任何一筆帳款，與被告所辯：僅
      係單純出借資金協助戊○成立「鑫萊顧問社」，並未插手
      該社業務云云，已非全然一致。況被告亦於本院審理時坦
      稱：伊曾將債務人丁○○所交付之十五萬元現金及二十萬
      元本票轉交予債權人己○○收受，且伊一開始就向戊○表
      示，必須從「鑫萊顧問社」收到的三成酬庸中扣除五萬元
      ，交給介紹人李明威作為佣金等語。又被告更於九十二年
      八月二十六日與告訴人己○○就「鑫萊顧問社」催收得款
      五十萬元部分，雙方協議簽立和解書，並由被告交付告訴
      人己○○十萬元之支票，及債務人丁○○先前所簽發之二
      十萬元本票，並確認以其餘二十五萬元作為「鑫萊顧問社
      」催收帳款之佣金，亦有和解書一份在卷為憑。是以被告
      於告訴人己○○委託「鑫萊顧問社」催收債款之過程中，
      倘真僅止於居中聯繫介紹締約之角色，大可任由代表「鑫
      萊顧問社」之實際締約人戊○與告訴人己○○接洽交款事
      宜，被告根本毋庸出面轉交各筆欠款，或於事後與告訴人
      己○○達成民事和解，並以自己財產清償「鑫萊顧問社」
      積欠告訴人己○○之催收款項，更無可能逕行決定「鑫萊
      顧問社」於該催收債款契約中所應得之佣金多寡（和解書
      內所約定之二十五萬元佣金，已超逾卷附「逾期應收帳款
      專任委託契約書」第五點所約定按清償款項三成計算之報
      酬數額）。準此以言，被告空言辯稱：伊並非「鑫萊顧問
      社」之實際負責人，且未經手該社人員於本案中所收取之
      各筆債款云云，自有悖於事理，尚無足取。
（二）又證人丁○○於本院審理時證稱：「（問：被告乙○○跟
      你收取多少錢？）被告乙○○部分我忘記了。他有向我收
      取許多次。」、「（問：被告乙○○有在場，你有交錢的
      次數及金額？）我不清楚，至少有三、四次，包含我拿去
      被告乙○○的住處還錢的次數，至於金額的部分，我不記
      得了。」等語。雖被告於本院審理時辯稱：伊係為了商談
      購買土地事宜才去債務人丁○○家中云云，惟其所言不僅
      與證人丁○○前揭所陳不相吻合，且被告自稱僅為介紹債
      權人己○○與「鑫萊顧問社」締結催收債款契約，其又無
      法按該社實際收得債款多寡從中獲取利益，按理被告對於
      債務人丁○○是否確實清償債款一事根本毋庸特別分神關
      注，又何須費事前往債務人丁○○住處商討土地買賣事宜
      ？是依被告曾多次至債務人丁○○住處等情觀之，姑不論
      其目的係為己○○出面討債，抑或前去商討土地買賣事宜
      ，均與被告所辯僅居於單純介紹他人討債之情形迥然有別
      ，實無可採。再觀諸卷附債務人丁○○將其所有之車牌號
      碼EYG-026號機車出售抵債資料，經手人係記載「鑫萊徵
      信顧問公司」，購買人之姓名則記載為「乙○○、己○○
      」，足見被告亦有涉入債務人丁○○以機車抵償債權人己○○借款經過，否則當無須於上開機車出售資料中載明被
      告姓名，益足為證。
（三）再按告訴人、證人之陳述有部分前後不符，或相互間有所
      歧異時，究竟何者為可採，法院仍得本其自由心證予以斟
      酌，非謂一有不符或矛盾，即應認其全部均為不可採信；
      尤其關於行為動機、手段及結果等之細節方面，告訴人之
      指陳，難免故予誇大，證人之證言，有時亦有予渲染之可
      能；然其基本事實之陳述，若果與真實性無礙時，則仍非
      不得予以採信，最高法院七十四年台上字第一五九九號判
      例可資參照。本件證人戊○對其實際向債務人丁○○收取
      之債款金額多寡，及證人丁○○就被告親自前來催收債款
      之次數、積欠債權人己○○借款債務之總額、清償債款之
      完整經過等情，前後所言固非全然一致；惟綜觀彼等二人
      於警詢及偵審中多次證述內容，對於被告確曾經手本件債
      款催收事宜並受領款項一事，仍係前後呼應，互核相符，
      且足以推認被告所辯並未參與「鑫萊顧問社」代為催討債
      務人丁○○欠款云云尚非實情，究不能僅因證人戊○、丁○○等二人受限於個人記憶能力，對於還款次數、金額多
      寡等繁瑣細節未能逐一記存，即謂彼等二人所為證言毫無
      足採。
（四）而「鑫萊顧問社」之裝潢費用及交通工具均為被告提供，
      且車輛係登記在被告之子名下，裝潢部分亦由被告雇工前
      來施作，被告並於支付裝潢費用後，再將支用情形告知戊○，總計被告投入該社之資金已高達七十萬元等情，業經
      被告於本院審理時供述明確。則被告不僅參與「鑫萊顧問
      社」籌設裝潢事宜，且該社之交通工具仍登記在被告家人
      名下，此與單純出借資金供人籌設公司之情形亦屬有別。
      再依被告供稱：伊係因為戊○之兄長在伊所經營之公司擔
      任烤漆師傅，就同意出借資金供戊○開設「鑫萊顧問社」
      ，且未要求戊○提供任何擔保等情觀之，被告係僱用戊○
      之兄長擔任烤漆師傅，至其本人則與戊○並無深厚信賴基
      礎，交情理應至為平常，被告豈有可能率然允諾出借高達
      七十萬元之資金供戊○成立「鑫萊顧問社」，不僅並未要
      求戊○提供借款擔保在先，事後亦未積極要求戊○清償借
      款？足徵被告所稱單純出借資金乙節並非實情，不足採信
      。
（五）至於證人即告訴人己○○固於本院審理時證稱：伊曾打電
      話問戊○是否收到債款，經戊○告知須等候其自花蓮回來
      後再說，但最後一直未見戊○將錢拿來等語，惟被告既係
      「鑫萊顧問社」之實際負責人，且經手戊○等人在外催收
      所得債款，已如前述，自不能僅因戊○未將收得款項直接
      交予告訴人己○○，即謂該筆債款之清償經過與被告毫無
      關涉。又證人丙○○雖於偵查中證稱：係向戊○應徵「鑫
      萊顧問社」之催收工作，薪資亦向戊○領取等語，然「鑫
      萊顧問社」之薪資支出係由被告交予戊○後，再由戊○將
      薪資轉交員工等情，業據證人戊○於本院審理中證述綦詳
      。則證人丙○○僅憑被告並未對其應徵面試及交付薪資，
      即認被告並未實際經營「鑫萊顧問社」，其所為推論亦非
      允洽，自無從據為有利被告之認定。
（六）又被告於偵查中經檢察官委請法務部調查局對其實施測謊
      結果，被告所陳述之「戊○收帳後未曾交付」、「其僅收
      丁○○二十萬元」等語均呈情緒波動反應，研判有說謊；
      而證人戊○陳稱：「其收到丁○○欠款均交付乙○○」、
      「其未私自拿走丁○○之金錢」等語經測試無情緒波動反
      應，研判未說謊，有法務部調查局九十二年七月二十九日
      調科參字第09200255800號測謊報告書一紙在卷足參。按
      測謊鑑定係依一般人在說謊時，會產生遲緩、緊張、不安
      等心理波動現象，乃以科學方法，由鑑定人利用測謊儀器
      ，將受測者之情緒波動反應情形加以紀錄，用以判別受測
      者之供述是否真實。故測謊鑑定，倘鑑定人具備專業之知
      識技能，復事先獲得受測者之同意，所測試之問題及其方
      法又具專業可靠性時，該測謊結果，如就否認犯罪有不實
      之情緒波動反應，雖不能採為有罪判決之唯一依據，但非
      無證據能力，仍得供裁判之佐證，至其證明力如何，事實
      審法院自得依職權自由判斷，最高法院八十九年度台上字
      第二０一０號刑事判決可資憑參。本件測謊程序實施前，
      業經被告及證人戊○分別書立同意書表示願就測謊人員之
      問題予以回答，而法務部調查局所安排實施本件測謊之鑑
      定人李復國，更已取得美國測謊協會之會員資格，有會員
      證書一份在卷足參，其具有實施測謊鑑定之專業知識技能
      ，自不待言；又本件測謊鑑定所採行之控制問題法、混合
      問題法，亦為實務上常見之測謊方法，應具相當之專業可
      靠性，所得結論自已具有證據能力。被告雖於進行本件測
      謊前，於「測謊對象身心狀況調查表」上記明測試前一日
      睡眠時間欠佳，惟其睡眠不足情形顯不足以影響被告之應
      答表現，否則被告當無可能同意進行後續之施測程序，測
      謊人員亦不致罔顧被告意願而勉強為之。乃被告竟未拒絕
      接受測謊在先，而於得知測謊結果對其不利後，卻漫言該
      測謊結果不足為採，所言無非情虛卸責之詞，自難為採。
      是由前揭測謊所得結果，益可徵明證人戊○所言應屬實情
      ，被告空言否認犯罪之辯解則非實在，適足作為不利被告
      認定之依憑。
（七）至於債務人丁○○實際清償債款之金額計算，先依債務人
      丁○○業已取回其先前所簽發之一百十四萬元本票乙節觀
      之，債務人丁○○應係就其借款債務已為十足清償，或與
      債權人己○○達成一定成數折讓之約定。而債務人丁○○
      於債權人己○○之父陳灶生生前已先清償十四萬元，餘款
      一百萬元則經協議折讓三成，債務人丁○○只需再行交付
      七十萬元予債權人己○○即可，此經被告與證人丁○○於
      本院審理時供陳明確。再依證人戊○於偵審中所言，該七
      十萬元約可分為五十萬元現金（含車輛抵債部分）及二十
      萬元本票等二部分，該五十萬元皆已交予被告收執，二十
      萬元本票部分，則於九十二年八月二十六日達成民事和解
      時，由被告當場交付債權人己○○，核與卷附和解書之記
      載相符。惟該張二十萬元本票（票號：0000000號）係由
      債務人丁○○所簽發，依證人丁○○於本院審理時所提出
      之借款債務清償和解書上最末一行註記：「九十一年三月
      一日下午三點付現金十三萬元」等文字，顯見債務人丁○○已先支付該二十萬元本票債務中之十三萬元現金予證人
      戊○收執，實際僅餘七萬元之票款債務。此與證人即告訴
      人己○○於本院審理時所證稱：「（問：二十萬元的本票
      有無提示？）有，但是丁○○說他已經有跟被告乙○○簽
      合約書，他已經給十二萬元，剩下八萬元我打折，我跟丁○○拿到約五、六萬元」等語，除金額部分應係證人己○○誤將債務人丁○○已清償十三萬元部分誤為十二萬元，
      剩餘債款七萬元誤為八萬元外，其餘情節則與上開證人戊○證述及協議書之記載相符，堪認屬實。至於證人丁○○
      於本院審理時證稱：該張二十萬元本票係伊在清償本件全
      部借款債務所餘十三萬元款項後，由戊○、甲○○要求伊
      所簽發等語，惟債務人丁○○倘真業已清償全部借款債務
      ，根本毋庸理會證人戊○所為簽發二十萬元本票之要求，
      仍應以證人己○○前揭所言較屬可採。
（八）而被告侵占款項之金額計算，除前揭證人戊○所稱自債務
      人丁○○處收得五十萬元現金部分，應已交由被告持有並
      侵吞入己外，該二十萬元本票早經債務人丁○○於九十一
      年三月間交付被告所經營之「鑫萊顧問社」登記負責人戊○收取，被告居於該社實際負責人地位，又自承戊○確將
      該張本票交由被告代為保管，以待日後轉交債權人己○○
      收執。乃被竟遲至九十二年八月二十六日書立和解書時，
      始將該張二十萬元本票交出，其間相隔長達一年五月之久
      ，絕非被告一時遺忘疏未交付，足徵被告亦有侵占該張本
      票之不法所有意圖。從而，被告實際持有本件應屬告訴人
      己○○所有之債款數額，應以五十萬元現金及二十萬元本
      票（已先另行清償其中十三萬元，不包含於上開五十萬元
      現金內）合計七十萬元計算。惟被告已先交付債權人己○○十五萬元，此經被告與證人己○○於偵審時供陳一致。
      而「鑫萊顧問社」之佣金計算係以實際收得之債款三成計
      算，此觀卷附「逾期應收帳款專任委託契約書」第五點至
      明。則該社人員實際收得現金及本票合計為七十萬元，得
      先行扣除之佣金則為七十萬元之百分之三十即二十一萬元
      。雖被告與債權人己○○於九十二年八月二十六日和解時
      係約定以二十五萬元之金額計算「鑫萊顧問社」應得佣金
      ，然被告之業務侵占行為早於收得債款卻未依約交付告訴
      人己○○時即已完成，侵占數額亦於當時一併確定，自無
      可能因被告與告訴人己○○事後達成民事和解，而減縮被
      告意圖不法所有侵吞款項之實際範圍。準此以言，被告侵
      占之實際金額即為七十萬元扣除已付之十五萬元，及得為
      扣存之二十一萬佣金，總計為三十四萬元。公訴意旨所稱
      被告侵占債款之總額為五十萬元，恐非允當，自有可議。
（九）又被告雖曾將其所收得之十五萬元交予債權人己○○收執
      ，然該部分金額尚遠低於被告實際收得之總數七十萬元現
      金及本票，則被告初次交付上開十五萬元債款之目的，或
      係在於暫時實現告訴人己○○之部分債權，以免告訴人己○○不耐久候而心生疑慮，尚不能僅憑被告先行交付些微
      債款以為搪塞，即謂被告並無侵占其餘未付款項之不法意
      圖。至於被告交予介紹人李明威五萬元佣金部分，既未經
      告訴人己○○事先允諾，業據證人即告訴人己○○於本院
      審理時證述屬實，該部分款項純屬被告個人對於李明威之
      私下酬庸，而為被告私人債務，自不因被告將該五萬元金
      額交予介紹人李明威收受，遽認被告並無挪作私用之侵占
      犯罪事實，併予指明。
    綜上所陳，被告及其選任辯護人前揭所辯均有未洽，無足憑
    採。此外，被告上開犯罪事實亦經證人即告訴人己○○於警
    詢及偵審中指陳綦詳，並有逾期應收帳款專任委託契約書、
    彰化縣政府營利事業登記證、借款債務清償和解書各一份、
    債務人丁○○簽發予陳灶生借款一百十四萬元之本票三張、
    債務人丁○○為清償本件借款債務所另行交付之四十萬元本
    票一張等物附卷可稽。本案事證已臻明確，被告犯行至堪認
    定。
二、查被告乙○○從事債款催收業務，對於告訴人己○○委託其
    向債務人丁○○收取之債款，自具有業務上持有關係，竟恣
    意將之侵占入己，核其所為，係犯刑法第三百三十六條第二
    項之業務侵占罪。其先後多次業務侵占犯行，時間緊接，方
    法相同，觸犯構成要件相同之罪名，顯係基於概括犯意反覆
    為之，應依連續犯之規定論以一罪，並依法加重其刑。爰審
    酌被告於偵審期間並未坦承犯行，犯後態度非無可議，且其
    利用代人催收債款之機會，趁隙侵吞得款共達三十四萬元，
    所為殊無足取；惟念及被告已與告訴人己○○達成民事和解
    ，及其犯罪動機、手段、具有國小畢業學歷之智識程度等一
    切情狀，量處如主文所示之刑，以示懲儆。
據上論斷，應依刑事訴訟法第二百九十九條第一項前段，刑法第
五十六條、第三百三十六條第二項，罰金罰鍰提高標準條例第一
條前段，判決如主文。
本案經檢察官郭緯中到庭執行職務。
中　　華　　民　　國　　94　　年　　6 　　月　　16　　日
                  臺灣彰化地方法院刑事第三庭
                          審判長法  官  李進清
                                法  官  紀佳良
                                法  官  高文崇
以上正本證明與原本無異。
如不服本判決，應於判決送達後10日內，向本院提出上訴狀（須
附繕本）。
告訴人或被害人對於判決如有不服具備理由請求檢察官上訴者，
其上訴期間之計算係以檢察官收受判決正本之日期為準。
中　　華　　民　　國　　94　　年　　6 　　月　　30　　日
                                書記官  謝志鑫
附錄本案論罪科刑法條：
中華民國刑法第336條第2項
對於業務上所持有之物，犯前條第一項之罪者，處六月以上五年
以下有期徒刑，得併科三千元以下罰金。
